【裁判字號】    97,訴,32
【裁判日期】    971226
【裁判案由】    殺人未遂
【裁判全文】
臺灣澎湖地方法院刑事判決                97年度訴字第32號
公  訴  人  臺灣澎湖地方法院檢察署檢察官
被      告  丁○○
指定辯護人  本院公設辯護人  乙○○
上列被告因殺人未遂案件，經檢察官提起公訴（97年度偵字第444號）
，本院判決如下：
    主  文
丁○○殺人未遂，處有期徒刑肆年，減為有期徒刑貳年，緩刑肆
年。
    事  實
一、丁○○為澎湖縣馬公市○○路21號5樓海洋之星KTV服務生（
    即俗稱「少爺」），與花名「小潔」之女服務生（即俗稱「
    公主」）為男女朋友，民國91年2 月22日夜間11時許，丙○
    ○邀集林永發與另2位軍中同袍到該KTV廂房飲酒作樂，並召
    喚「小潔」坐檯服務，因丁○○認識林永發，且店中另一少
    爺亦認識丙○○，丁○○即與另一名少爺偶會進入廂房向丙
    ○○等人敬酒，席間，丙○○與「小潔」大玩猜拳罰酒脫衣
    遊戲，至翌（23）日凌晨4時許，「小潔」因輸拳上身衣服
    已全部脫光，丁○○見狀，醋意大發，竟摔酒杯不悅而衝出
    廂房，林永發即尾隨出去問明緣由，方知「小潔」係丁○○
    女友，丙○○亦走出廂房，3 人即進入電梯，詎丙○○不滿
    丁○○之服務態度，在電梯內出拳毆打丁○○，經林永發架
    開，旋電梯到達1 樓，丁○○走出電梯，丙○○亦緊跟其後
    ，丁○○竟萌殺人之犯意，直走至屋外停放機車之處所，自
    某不詳車號之機車腳踏板上，取出置放其上不知何人所有之
    西瓜刀1把，隨即走向站在該海洋之星KTV大門騎樓前樓梯上
    之丙○○，並迎面舉刀朝丙○○頭、頸部等人身重要部位由
    上而下砍下1 刀，丙○○見狀受驚，遂舉渠左手橫置於渠頭
    部前上方抵擋，以保護頭、頸部，致丙○○之左手前臂受切
    割傷，併橈神經正中神經及橈動脈及橈尺骨骨折及多處肌腱
    斷裂。而丁○○見丙○○左臂幾乎斷掉，呆立當場，旋即將
    西瓜刀藏放於該棟樓房二樓樓梯間隱密處，丙○○經送醫急
    救而倖免於難。經警據報前往處理，而丁○○於當（23）日
    上午8 時30分許，警方尚未查出嫌疑犯身分前，由渠母親陪
    同自動到警局自首犯罪，並接受裁判，並扣得作案西瓜刀1
    把。
二、案經丙○○向臺灣澎湖地方法院提起自訴後，經臺灣高等法
    院高雄分院判決不受理，由澎湖地方法院檢察署檢察官自動
    簽分偵查起訴。
      理  由
甲、程序方面：
一、按被告以外之人於審判外之陳述雖不符刑事訴訟法第159 條
    之1至之4等條文之規定，而經當事人於審判程序同意作為證
    據，法院審酌該言詞陳述或書面陳述作成時之情況，認為適
    當者，亦得為證據；當事人、代理人或辯護人於法院調查證
    據時，知有刑事訴訟法第159條第1項不得為證據之情形，而
    未於言詞辯論終結前聲明異議者，視為有前項之同意，刑事
    訴訟法第159條之5亦定有明文。本件證人林永發、被害人丙
    ○○於警訊時所為之陳述，其性質雖屬傳聞證據，惟並無符
    合刑事訴訟法第159條之1至之4等前四條之情形，但其等所
    為之上開警詢筆錄，本院審理時予以提示並告以要旨，且各
    經檢察官及被告表示意見，當事人已知上述筆錄屬傳聞證據
    ，且均未於言詞辯論終結前對該等筆錄之證據能力提出異議
    ，依上開規定，其等之證言，已擬制同意其有證據能力。
二、國軍澎湖醫院附設民眾診療服務處91年2 月28日91民診證字
    第2117號、同院91年3 月11日91民診字證第2059號、同院94
    年12月7 日第000253號診斷證明書3 份暨自訴人病歷資料、
    國立台灣大學附設醫院91年3 月1 日診字第91007305號、同
    院91年7 月30日校附醫密字第9100203561號診斷證明書2 份
    暨自訴人病歷資料雖均係被告以外之人於審判外所為之書面
    陳述，屬於傳聞證據，然查無證據證明上開文書，顯有不可
    信之情況，本院衡之該文書為從事業務之人於通常業務過程
    中且本其醫學專業而為之準確記載，無預見日後可能會被提
    供作為證據之偽造動機，依刑事訴訟法第159 條之4 第3 款
    之規定，應認得為證據，而有證據能力。又卷附之澎湖縣警
    察局馬公分局扣押筆錄及扣押物品附錄表等資料，雖係被告
    以外之人於審判外所為之書面陳述，屬於傳聞證據，然屬公
    務員職務上製作，經常處於可受公開檢查之狀態，若有錯誤
    ，甚易發現而予及時糾正之紀錄文書，應屬刑事訴訟法第15
    9 條之4 第1 款所稱之紀錄文書，又查無證據證明上開資料
    顯有不可信之情況，揆諸前揭規定，應認對於被告之案件，
    均得為證據，而有證據能力。
乙、實體方面：
一、訊據被告丁○○坦承對於前開因見女友「小潔」與被害人丙
    ○○划拳脫光上身，醋意大發，摔酒杯而離開廂房，在電梯
    內被被害人毆打，到1樓走出電梯自訴人又緊跟其後，乃持
    西瓜刀砍傷被害人左手臂之事實，然矢口否認有何殺人未遂
    犯行，辯稱無殺人故意，是嚇一嚇被害人，伊持刀欲嚇唬被
    害人，僅是由上往下劃下而已，不意被害人反應太快以手來
    擋，致左手臂被砍傷云云。
二、然查：
（一）被告於前揭時地持西瓜刀攻擊被害人，致被害人受有前揭
      傷害，經送醫急救方倖免於難等情，業據被告供承在卷，
      核與被害人所述情節相符，並經證人林永發證述屬實，且
      有國軍澎湖醫院病例資料、診斷證明書、國立臺灣大學醫
      學院附設醫院病例資料、該院91年7月30日（91）校附醫
      秘字第9100203561號函、現場照片附卷可證，復有扣案西
      瓜刀1把扣案可佐，則被害人為被告持西瓜刀攻擊受有前
      揭傷害並送醫急救等情，應可認定，先此敘明。
（二）被告於被害人在前揭時間在包廂內摔酒杯後走出包廂，旋
      在電梯內遭被害人毆打，經證人林永發架開，出電梯後，
      被害人猶緊跟被告之後等情，為證人林永發於前案審理時
      供述明確（見高雄高分院91年上訴字第1739號卷25-26頁
      、本院91年自字第2號卷18頁背面）以及被害人前案審理
      結證屬實在卷（見高雄高分院94年上更 (一)字第294號卷
      60-6 2頁），並經被告於前案理時坦承無訛（見高雄高分
      ；參諸被告在警訊中自承：出電梯後忍耐不住，正好在大
      門口看到機車上有一把西瓜刀，即取刀作勢揮砍，果引起
      被害人出手抵擋等語（見警卷13-16頁），依當時情況，
      被告既對被害人不滿，懷有敵意，又遭被害人毆打，是其
      顯有持刀攻擊之犯意甚明，更足以認定被告絕非僅是威嚇
      被害人而已。何況被告一刀砍下，被害人隨即手骨、肌腱
      、動脈、神經斷裂（詳前開國軍澎湖醫院診斷證明書及自
      訴人受傷照片各1紙），足見被告揮刀時用力之猛，如其
      意在恐嚇，則以刀作勢即可，何須真實砍下？又被告辯稱
      其刀自上往下劃下，是被害人反應太快以手來擋，致左手
      臂被砍傷云云。惟被告之刀如非猛力砍下，被害人即使以
      手抵擋，則所受之傷害，衡情亦不致於達手骨，肌腱，動
      脈，神經斷裂之程度，故被告辯稱僅意在恐嚇被害人云云
      ，自無足採。
（三）被害人遭被告持刀砍傷後，先送往國軍澎湖醫院急救，診
      斷為「左手前臂切割傷併橈神經正中神經及橈動脈及橈尺
      骨骨折及多處肌腱斷裂、未完全性截肢」後，搭乘直昇機
      後送台大醫院急救，經台大醫院認為「自訴人左手前臂受
      傷近乎完全截肢」，而歷經兩次手術治療後於同年3月6日
      出院等情，分別有國軍澎湖醫院診斷證明書、台大醫院前
      函附於前案卷可查（見本院91年自字第2號卷6、7、20頁
      ），被害人又於同年7月5日至台大醫院追蹤治療，該院於
      同月底以前述函件函覆前案表示：「自訴人遭受傷害甚為
      嚴重，目前已達毀敗一肢機能之程度」（見本院91年自字
      第2號卷71、127頁），姑不論被害人之傷情是否已達毀敗
      一肢機能之地步，然被害人於前開時、地受被告一刀砍下
      因而傷情嚴重，須再三就醫，應可認定。
（四）殺人與傷害之區別，端視加害人有無殺意為斷，加害人所
      持兇器及被害人受傷部位是否致命要害及其傷痕之多寡、
      輕重情形，均得作為審究其有無殺意之參考資料。而由被
      告就被害人對渠挑釁後，出電梯迅速至放有刀械之不詳車
      號機車旁取刀，於被害人出電梯尚立於大門前樓梯臺階未
      離開之時隨即迅速返回，可知被告顯係決意反擊而對先前
      被毆打以及女友脫衣自認不平之事作一了結，因而返回現
      場，更故意持足取人性命之西瓜刀利器返回，向被害人猛
      力砍去，渠殺人犯意昭然若揭；輔以案發地點係KTV大門
      騎樓前之樓梯臺階，當時被害人站立於離地面第2、3階處
      ，被告則立於臺階下之平地，被害人站立位置離地面約30
      公分左右，又扣案西瓜刀長50公分、寬4公分，有扣押筆
      錄、照片等在卷，被告又坦承舉起長刀由上而下「劃」下
      等語，則被告係持足以奪人性命之長刀，對被害人頭、頸
      重要部位砍下應可認定，而對人身頭、頸部要害之處如加
      以重砍，極易奪人生命，此亦為一般之常識，被告一刀砍
      下，被害人之手骨、肌腱、動脈、神經應聲而斷，亦有診
      斷證明書在卷已如前述，渠下手之重更難謂無殺人之決心
      。
（五）綜上所述，被告所辯，應屬事後卸責之詞，不足採信，渠
      前揭罪嫌，洵堪認定。
三、按行為後法律有變更者，適用行為時之法律，但行為後之法
    律有利於行為人者，適用最有利於行為人之法律，刑法第2
    條第1 項定有明文。本件被告行為後，若干法律已有變更，
    茲分述如下：
（一）修正前刑法第26條前段有關一般未遂犯之處罰效果，於修
      正後已移列至第25條第2項後段，然此僅屬法律條次之變
      更，不涉及罪刑實質內容之變更，不論依修正前後未遂犯
      之規定，被告之行為均構成未遂犯，對被告而言並無有利
      或不利之情形，自不生新舊法比較之問題。
（二）修正前刑法第62條原規定：「對於未發覺之罪自首而受裁
      判者，減輕其刑」，嗣後修正為：「對於未發覺之罪自首
      而受裁判者，得減輕其刑」。是以依修正前之規定，凡行
      為人自首者，法院即須依法減輕其刑，並無裁量空間。然
      修正後則改為法院得視個案情節藉以決定是否減輕其刑，
      要無必須減輕其刑之限制。經比較修正前、後關於自首之
      規定，當以修正前之規定較有利於被告。
（三）至於刑法第74條緩刑之規定，犯罪在刑法施行前，而於新
      法施行後裁判，緩刑之宣告應適用新法第74條之規定，最
      高法院95年5月23日第8次刑庭會議決議亦同此意旨，故本
      件之緩刑應依新法之規定。
三、核被告所為，係犯刑法第271條第2項、第1項之殺人未遂罪
    ，被告已著手於殺人犯罪行為之實行而不遂，為未遂犯，爰
    依刑法第25條第2項之規定減輕其刑。又被告於當日上午8時
    30 分許至警局自首，並經警於該KTV起獲作案刀械1把，此
    據證人即承辦警員呂俊義於前案審理時證述明確，被告既對
    於尚未發覺之犯罪至警局自首，應依刑法第62條前段之規定
    減輕其刑，爰遞減之。爰審酌被告於本案犯行時，於91 年
    間有一次竊盜犯行，被判處有期徒刑3月，於前案審理中始
    易科罰金執行完畢（不構成累犯），足見其素行不佳，又本
    案起因係不滿被害人與其女友划拳，使其女友脫光上身，又
    遭被害人毆打，被害人並緊跟不捨，被告始憤而觸犯刑章，
    以及被害人傷勢嚴重，但被告犯後已大致坦承犯行，並與被
    害人達成和解並履行賠償，及其智識程度、犯罪情節、被害
    人目前傷勢已逐漸好轉等情狀，依法量處如主文所示之刑。
    又被告犯罪在96年4月24日之前，雖其所犯者為刑法第271條
    之殺人罪，宣告刑為有期徒刑一年六月以上，惟中華民國九
    十六年罪犯減刑條例第六條規定：「對於第三條所定不予減
    刑而未發覺之罪，於本條例施行前至施行之日起三個月內自
    首而受裁判者，依第二條第一項規定予以減刑。」該條文既
    明定「於本條例施行前至施行之日起三個月內自首」，而無
    始期之限制，自應包括在該條例施行前自首而受裁判，亦有
    該條例第六條規定之適用，故本件被告亦有上開減刑條例之
    適用，爰依該條例第2條第1項第3款，減其刑期1/2。末查，
    被告前曾受有期徒刑以上刑之宣告，於執行完畢後五年內未
    再因故意犯罪受有期徒刑以上刑之宣告，有臺灣高等法院被
    告前案紀錄表可參，其因一時失慮，致罹本罪，且犯後坦承
    犯行，並與告訴人達成和解，告訴人亦表示不願追究被告，
    檢察官也同意再給被告自新之機會，諒被告經此偵審程序，
    當知所警惕，應無再犯之虞，本院認其所受之宣告刑，以暫
    不執行為適當，爰諭知緩刑肆年，以啟自新。又扣案之西瓜
    刀因無證據證明係被告所有，且非違禁物，故不予宣告沒收
    ，附此敘明。
據上論斷，應依刑事訴訟法第299條第1項前段，刑法第2條第1項
前段、第271條第1、2項、第25條第2項、第74條第1項第2款，修
正前刑法第62條前段，中華民國九十六年罪犯減刑條例第2條第1
項第3款、第6條、第7條，判決如主文。
本院經檢察官甲○○到庭執行職務。
中    華    民    國    97    年    12    月    26    日
                  刑事庭  審判長法  官  管安露
                                法  官  李宛玲
                                法  官  陳順輝
以上正本證明與原本無異。
如不服本判決應於收受判決後10日內向本院提出上訴書狀，並應
敘述具體理由；其未敘述上訴理由者，應於上訴期間屆滿後20日
內向本院補提理由書(均須按他造當事人之人數附繕本)「切勿逕
送上級法院」。
中    華    民    國    97    年    12    月    26    日
                                書記官  林德盛
論罪法條：
刑法第271條：
殺人者，處死刑、無期徒刑或 10 年以上有期徒刑。
前項之未遂犯罰之。
預備犯第 1 項之罪者，處 2 年以下有期徒刑。


司法院資訊處製作；財團法人民間司法改革基金會備份。
